臺灣高等法院刑事判決　　　　　　　　100年度上訴字第340號
上　訴　人
即　被　告　顏碧珠
選任辯護人　張漢榮律師
　　　　　　林宇文律師
上列上訴人因毒品危害防制條例等案件，不服臺灣板橋地方法院
99年度訴字第360號，中華民國99年7月22日第一審判決（起訴案
號：臺灣板橋地方法院檢察署98年度偵字第26640號）， 提起上
訴，本院判決如下：
    主  文
原判決關於顏碧珠持有第一級毒品暨定應執行刑部分均撤銷。
顏碧珠持有第一級毒品，處有期徒刑貳年，扣案之第一級毒品海
洛因壹包（含包裝袋壹只，淨重參點伍貳公克）、第二級毒品甲
基安非他命肆包（含包裝袋肆只，驗餘總淨重壹佰參拾捌點柒貳
公克）均沒收銷燬之。
其他上訴駁回。
顏碧珠改判部分與上訴駁回部分，應執行有期徒刑貳年捌月，扣
案之第一級毒品海洛因壹包（含包裝袋壹只，淨重參點伍貳公克
）、第二級毒品甲基安非他命肆包（含包裝袋肆只，驗餘總淨重
壹佰參拾捌點柒貳公克）均沒收銷燬之。
    事  實
一、顏碧珠明知海洛因、甲基安非他命係毒品危害防制條例第2
    條第2項第1、2 款所規定之第一、二級毒品，不得非法持有
    ，竟基於持有第一級毒品海洛因、第二級毒品甲基安非他命
    之犯意，於民國96年11月9日某時駕駛其所有車號1969-FM號
    自用小客車，載送其男友賴應山前往臺灣基隆看守所附設勒
    戒處所觀察、勒戒途中，自賴應山處同時取得海洛因1包（
    淨重3.52公克，空包裝重0.26公克）、第二級毒品甲基安非
    他命4 包（驗前總毛重142.12公克，驗餘總淨重138.72公克
    ，驗前純質淨重約98.57公克）， 即非法持有之。嗣於96年
    12 月4日下午3時許，顏碧珠同時攜帶上開海洛因1包、第二
    級毒品甲基安非他命4 包，駕駛上開自用小客車，並搭載不
    知情之陳麗芳，行經臺北縣板橋市○○路○ 段19號前時，為
    警查獲，並在顏碧珠所穿著之上衣口袋內，扣得上開海洛因
    1包、甲基安非他命吸食器1個，及在上開自用小客車排檔手
    煞車處，扣得上開甲基安非他命4 包。詎顏碧珠因上開持有
    毒品案件，於同年月5 日經臺灣板橋地方法院檢察署訊問完
    結諭令交保後，為脫免刑責，思及黃家蓉（業經原審判處有
    期徒刑4月確定）與陳英傑2人積欠其債務，竟要求渠等出面
    頂替，黃家蓉因顏碧珠不斷要求，且無力償還債務，復思及
    陳英傑前曾有意圖販賣而持有第二級毒品安非他命之前科，
    不宜出面頂替，乃告知顏碧珠願自己出面頂替為其脫罪，顏
    碧珠遂告知黃家蓉其遭查獲之細節及遭查扣之毒品數量、種
    類等事項，顏碧珠並於96年12月19日，於檢察官就其上開違
    反毒品危害防制條例一案訊問時，先謊稱遭查獲之毒品係黃
    家蓉所有云云，復於96年12月26日，帶同黃家蓉前往臺灣板
    橋地檢署接受調查，黃家蓉遂為虛偽陳述，並頂替顏碧珠所
    涉違反毒品危害防制條例之犯行，致檢察官就顏碧珠違反毒
    品危害防制條例一案（下稱前案），以96年度偵字第29324
    、29325、29326號為不起訴處分，而另以黃家蓉違反毒品危
    害防制條例案件簽分案偵辦，並以97年偵緝字第1944號提起
    公訴，由臺灣板橋地方法院以97年度易字第2861號案審理（
    下稱黃家蓉毒品案件），黃家蓉於該案審判中供承其係受顏
    碧珠所託，出面頂替，經臺灣板橋地方法院傳訊顏碧珠以證
    人身分於98年2 月19日到庭作證，詎顏碧珠竟基於偽證之犯
    意，同意作證並依法具結後，於檢察官詰問時虛偽證稱：「
    （問：你當時身上穿的衣服的口袋內是否也有海洛因一小包
    …衣服是誰的？）是被告《即黃家蓉》的外套。」、「（問
    ：為何在檢察官面前，96年12月5 日內勤偵查庭，在檢察官
    告知你作偽證之處罰後，你具結並證稱該等毒品是賴應山所
    有？）當時我有跟檢察官這樣講，因為那時我車是借給賴應
    山及被告《黃家蓉》開。」、「（問：為何在警詢及檢察官
    第一次偵查時，你都沒有提到被告《黃家蓉》跟你借車，直
    到檢察官於96年12月19日第二次偵訊時你才提到被告《黃家
    蓉》？）因為賴應山之前借車給被告《黃家蓉》開，但我不
    知道被告《黃家蓉》名字，所以沒有跟檢察官講，且我跟被
    告《黃家蓉》不熟，賴應山跟被告《黃家蓉》比較熟，賴應
    山才知道被告《黃家蓉》名字。」、「（問：何時把車子借
    給被告《黃家蓉》？）是賴應山於96年11月19日勒戒前，我
    跟賴應山就把車子借給被告《黃家蓉》。大概是在當年10月
    下旬左右借車給被告（黃家蓉），詳細日期我不記得了。」
    、「（問：何地交車給被告？）車子是賴應山開出去交給被
    告《黃家蓉》，地點在基隆，我當時沒有在現場」、「（問
    ：交車前你有同意？）有」、「（問：經檢察官勘驗會面過
    程，你有跟賴應山說：《我那天開出去，我怎麼知道他們車
    上放的？》請問你是指扣案的安非他命或是海洛因是被告《
    黃家蓉》放的意思？）是。」、「（問：被告《黃家蓉》在
    96年12月4 日當天還車給你？）對，還車地點在基隆住家外
    面。」、「（問：還車時手排檔處，是否有安非他命四包之
    紙袋？）我沒有注意。」等語，而於執行審判職務之公署審
    判時，於案情有重要關係之事項，供前具結，而為虛偽陳述
    。惟嗣後黃家蓉因顏碧珠不願幫其交保，復因黃家蓉思及女
    兒需照顧遂於黃家蓉毒品案件審理時供陳實情，始查悉上情
    。
二、案經臺灣板橋地方法院檢察署檢察官主動簽分偵查起訴。
    理  由
壹、程序方面：
一、按依刑事訴訟法第260條第1款之規定，不起訴處分已確定者
    ，非有發見新事實或新證據，不得對於同一案件，再行起訴
    ，所謂發見新事實或新證據，係指於不起訴處分前，未經發
    見，至其後始行發見者而言，最高法院23年上字第1754號、
    44年台上字第467 號、69年台上字第1139號判例可資參照。
    故刑事訴訟法所謂之新事實新證據，祇須為不起訴處分以前
    未經發現，且足認被告有犯罪嫌疑者為已足，並不以確能證
    明犯罪為必要，既經檢察官就其發現新事實新證據，並據以
    提起公訴，法院即應予以受理，為實體上之裁判。經查本件
    被告顏碧珠雖曾因上開時地駕駛車號1969-FM 號自用小客車
    為警攔查，並在被告所穿著之上衣口袋內，扣得上開海洛因
    1包、甲基安非他命吸食器1個，及在車內排擋手煞車處，扣
    得上開甲基安非他命4 包，經警以被告涉犯意圖販賣第一級
    毒品、第二級毒品等罪嫌，移送臺灣板橋地方法院檢察署檢
    察官偵辦，惟檢察官偵查後認被告堅決否認上開罪嫌，辯稱
    ：扣案之毒品不是伊持有，是友人黃家蓉所有云云，核與證
    人黃家蓉於偵查中自承扣案之第一級毒品海洛因、甲基安非
    他命及吸食器等物均為其單獨所有云云相符，此外無從證明
    扣案之毒品海洛因、甲基安非他命為被告所有，或與黃家蓉
    共同意圖販賣而持有，而以96年度偵字第29324號、第29325
    號、第29326 號予被告不起訴處分(見96年度偵字第29324號
    影卷第132頁以下)，另以黃家蓉違反毒品危害防制條例案件
    簽分偵辦，並以97年偵緝字第1944號提起公訴，由臺灣板橋
    地方法院以97年度易字第2861號案審理，黃家蓉於該案審判
    中供承其係受被告所託，出面頂替，經判決無罪確定，此亦
    有黃家蓉毒品案件判決書附卷可稽（見98年度他字第2135號
    卷第2至4頁）。揆諸前開說明，檢察官自得因發現黃家蓉頂
    替之新事實及新證據，而對被告涉嫌販賣、持有第一級毒品
    、第二級毒品部分再行起訴，合先敘明。
二、按檢察官職司追訴犯罪，就審判程式之訴訟構造言，檢察官
    係屬與被告對立之當事人一方，偵查中對被告以外之人所為
    之偵查筆錄，或被告以外之人向檢察官所提之書面陳述，性
    質上均屬傳聞證據。在理論上，如未予被告反對詰問、適當
    辯解之機會，一律准其為證據，似有違當事人進行主義之精
    神，對被告之防禦權亦有所妨礙；然而現階段刑事訴訟法規
    定檢察官代表國家偵查犯罪、實施公訴，必須對於被告之犯
    罪事實負舉證之責，依法其有訊問被告、證人及鑑定人之權
    ，證人、鑑定人且須具結，而實務運作時，偵查中檢察官向
    被告以外之人所取得之陳述，原則上均能遵守法律規定，不
    致違法取供，其可信性極高，為兼顧理論與實務，乃於修正
    刑事訴訟法時，增列第159條之1第2 項，明定被告以外之人
    （含被害人、證人等）於偵查中向檢察官所為陳述，除顯有
    不可信之情況外，得為證據。所謂「不可信之情況」，由法
    院審酌被告以外之人於陳述時之外在環境及情況而為判斷。
    而被告以外之人於偵查時，是否與被告對質，與其陳述時之
    外在環境並無必然之關聯，自不得以偵查中未經被告詰問，
    逕認該陳述無證據能力。至該等陳述與事實是否相符，要屬
    證據證明力之問題，與證據能力之有無，不容混淆。查證人
    黃家蓉、陳麗芳於檢察官偵查中，經依法具結並證述親身經
    歷情節，且未據當事人或選任辯護人釋明有何顯有不可信之
    情況，故依前開規定，應認有證據能力。復為保障被告對上
    開證人之對質、詰問權，原審法院審理時已以證人身分傳喚
    黃家蓉、陳麗芳到庭，由當事人行交互詰問，已補足調查，
    是渠等於檢察官偵查中所為之證述，自得作為證據。
三、又刑事訴訟法有關傳聞法則及例外規定（第159條至159條之
    5），如條文已明定得為證據者（如第159條之1第1項），或
    依規定原則上有證據能力（如第159條之1第2項）， 但當事
    人未抗辯其有例外否定證據能力情形者，即無庸就其如何具
    有證據能力而為說明。又除被告之選任辯護人爭執證人黃家
    蓉於偵查中證述之證據能力，經本院說明如前外，本院認定
    本件事實所引用之其餘被告以外之人於審判外陳述，包括人
    證及文書證據等，並無證據證明係公務員違背法定程序所取
    得，且當事人及辯護人於本院準備程序中對本院所引用之相
    關卷證，就證據能力均表示同意有證據能力（見本院卷第34
    頁反面至37頁），迄至言詞辯論終結前未再聲明異議。又該
    等證據，亦無刑事訴訟法第159條之4之顯有不可信之情況與
    不得作為證據之情形。本院審酌上開證據資料製作時之情況
    ，尚無違法不當及證明力明顯過低之瑕疵，亦認為以之作為
    證據應屬適當，是依刑事訴訟法第159條至第159條之5 規定
    ，所引用之前開人證及文書證據，均有證據能力。
貳、實體方面
一、訊據被告顏碧珠固坦承於上開時地駕駛其所有車號1969-FM
    號自用小客車，並搭載不知情之陳麗芳為警攔查，經警在其
    所穿著之上衣口袋內，扣得上開海洛因1 包、甲基安非他命
    吸食器1 個，復在上開自用小客車排擋手煞車處，扣得上開
    甲基安非他命4包，以及其於黃家蓉毒品案件審理中之98年2
    月19日到原審法院作證，依法具結後而為上開證述等事實不
    諱，惟矢口否認有何非法持有第一級、第二級毒品及偽證犯
    行，辯稱：扣案之海洛因及甲基安非他命原本都是伊前同居
    人賴應山所有，因賴應山要接受勒戒，賴應山在去勒戒前，
    在伊住處將扣案毒品交給陳英傑、黃家蓉處理，嗣又將伊所
    有之上開自用小客車借給陳英傑，案發當天伊向陳英傑索回
    上開自用小客車，並向黃家蓉借用外套，伊對於外套口袋及
    車內放置有海洛因、甲基安非他命等物並不知情，伊在黃家
    蓉持有毒品一案審理中之證述均係據實陳述云云。被告之選
    任辯護人則辯護以：證人黃家蓉說詞反覆，且與證人陳英傑
    所言不一，俱屬虛偽，本件扣案毒品確係證人黃家蓉所持有
    ，被告依法據實陳述，並無偽證云云。經查：
  (一)被告於上開時地駕駛其所有車號1969-FM 號自用小客車，並
    搭載不知情之陳麗芳為警攔查，經警在被告所穿著之上衣口
    袋內，扣得白色粉末1包、甲基安非他命吸食器1個，復在上
    開自用小客車排擋手煞車處，扣得白色晶體4 包，以及被告
    曾於98年2 月19日，在臺灣板橋地方法院就黃家蓉毒品案件
    審理中，以證人身分到庭供前具結而為如事實欄所載證述之
    事實，為被告承認在卷（見前引偵字29324號影卷第18、19
    、56、57頁、本院卷第33頁反面、第34頁），並有上開物品
    扣案可證，復有上開證述之審判筆錄及結文在卷可稽（見97
    年度易字第2861號影卷第58、59頁、第64頁反面）。而上開
    扣案白色粉末1 包、白色晶體4包經送鑑結果：白色粉末1包
    含第一級毒品海洛因成分，淨重3. 52公克（空包裝總重
    0.26 公克），純度86.38％，純質淨重3.04公克；白色晶體
    4包驗前總毛重142.12公克（包裝塑膠袋總重約3.28公克）
    ，檢出第二級毒品甲基安非他命成分（取0.12公克鑑定用罄
    ），測得甲基安非他命純度約71％，推估甲基安非他命之驗
    前總純質淨重約98.57 公克。分別有法務部調查局96年12月
    23日調科壹字第09623083440 號鑑定書、內政部警政署刑事
    警察局97年1月8日刑鑑字第0960186218號鑑定書在卷可憑（
    見前引偵字第29324號影卷第91、109頁）。此部分事實，首
    堪認定。
  (二)被告顏碧珠於偵查中自承：車號1969-FM 車子是伊所有，平
    常都是伊和男友賴應山在使用，案發當天在伊口袋扣到之第
    一級毒品一包是賴應山在96年11月19日去觀察、勒戒前交給
    伊，叫伊收著，車上扣到之第二級毒品甲基安非他命，也是
    賴應山的，那時候沒用完放者，扣案之海洛因及甲基安非他
    命均是賴應山放在伊處等語明確（見前引偵字第29324 號影
    卷第56頁）。核與證人賴應山所證：扣案海洛因1 包、甲基
    安非他命4包是伊所有等情相符（見前引偵字第29324號卷第
    80頁、原審卷第100頁反面、第104頁反面、第105頁）。 又
    按諸常理，常人皆知犯罪應受法律之追訴及處罰，人亦有趨
    吉避凶之本性，故一般心智正常之人，若確無實行犯罪，復
    無替人頂罪或隱含其他不可語人之目的等情形，衡情應不致
    在其自由意志下任意自白犯罪或為不利於己之陳述，況持有
    大量毒品之刑度非輕，正常人尤不可能在其自由意志下，無
    端虛構事實，而自陷於人身自由受限制之不利處境。苟被告
    係在不知情之情形下支配黃家蓉之毒品，豈會在檢察官面前
    直承受付持有扣案毒品，甚至供出毒品係其男友賴應山所有
    ，同陷男友賴應山於不利處境，而賴應山亦不會虛構事實承
    擔罪責。且據證人即查獲本案毒品之警員許炳煌證稱：伊於
    96年12月4 日在台北縣板橋市○○路○ 段19號前查獲車號
    1969-FM 之自小客車，當時是顏碧珠開車，陳麗芳坐右前座
    ，海洛因及安非他命玻璃吸食器是在顏碧珠下車後，在其當
    時所穿著之外套口袋內查獲，（甲基）安非他命4 包，紙袋
    包著，藏放在車上駕駛座右方排檔手煞車的位置，且查獲當
    時顏碧珠先說不知道毒品是誰的，後來到分局作筆錄時才說
    是陳麗芳的，並沒有提到黃家蓉這個人，而該件被查獲放有
    毒品之上衣，顏碧珠穿起來很合身，因為顏碧珠滿瘦的，所
    以那件上衣滿貼身的等語（見原審卷第104、105頁）。證人
    陳麗芳亦證稱：警方查獲置放海洛因及吸食器之衣服是顏碧
    珠開車來載伊時就已經穿在身上等語（見原審卷第99頁）。
    再觀之本件查獲時之現場照片，裝置甲基安非他命之紙袋其
    袋口微開，被告所著之上衣亦明顯可見口袋內裝置有物品，
    此並有現場照片附卷足稽（見前引偵字第29324號影卷第35
    頁）。證人許炳煌所證之上情與查獲之照片吻合，而依常理
    自己口袋裝置之物品，本人當應知悉，且依常情駕車必定鬆
    開手煞車及啟動排擋，被告顏碧珠駕駛該車，就排擋手煞車
    旁放置之物品為何物實無從委為不知。在在足徵被告上開偵
    查中之自白核與事實相符，而堪採信。被告嗣翻異前供，改
    稱：賴應山去勒戒前，將扣案毒品交給陳英傑、黃家蓉處理
    ，又將伊所有之上開自用小客車借給陳英傑，案發當天伊向
    陳英傑索回上開自用小客車，並向黃家蓉借用外套，伊對於
    外套口袋及車內放置有海洛因、甲基安非他命等物並不知情
    云云，顯屬飾卸避就之詞，不足採信。
  (三)證人賴應山於原審審理時先證稱：「（顏碧珠96年12月4 日
    在車上被查到的安非他命是不是你交給她的？）不是。我當
    時已經在勒戒了。」，檢察官接著質之：「（你在勒戒進監
    所前，有拿大約130公克的安非他命給她嗎？）忘記了。（
    改稱）我有拿……海洛因及甲基安非他命都有。我拿給她的
    安非他命有超過30公克，但有沒有超過50公克，我不記得了
    。」、「（檢察官問你交給她的安非他命，是什麼包裝型態
    ，在哪裡交給她的？）只有用四角型的夾鏈袋裝著。大約有
    三、四包。是在她的車上交給她的。」、「（你不是之前說
    車子已經借給陳英傑了，借車時你沒有同行，為何現在又說
    到你去勒戒時在她的車上交給她？」因為是他們載我去勒戒
    。當時有顏碧珠、陳英傑及忠傑還有黃家蓉。」等語（見原
    審卷第100頁）。 證人賴應山雖未對上開所謂「她」指名道
    姓詳述究指何人，惟觀諸檢察官詰問設題是以被告是否為受
    付毒品之對象，並依證人賴應山上開證述前後語意，其所謂
    『她』是指被告甚明，再參以被告供稱其與陳英傑、黃家蓉
    等人駕駛其所有上開車輛搭載賴應山去勒戒之情（見本院卷
    第34頁），可知證人賴應山證述扣案毒品是在去勒戒途中，
    在『她』的車上交給『她』等語，所謂『她』確係指身為車
    主之被告無訛。佐以證人賴應山係於96年11月19日入臺灣基
    隆看守所附設勒戒處所觀察、勒戒，為臺灣基隆看守所被告
    接見記錄卡1 份載明（見前引偵字第29324號卷第121頁），
    足見扣案之毒品係被告於96年11月19日某時，在載送證人賴
    應山去勒戒途中，同時自賴應山處收受而非法持有，至為灼
    然。雖被告之辯護人在同次庭訊中詰之證人賴應山：「你剛
    才稱你在車上將毒品交給她，這個她是指何人？」，證人賴
    應山始答稱：「黃家蓉」云云（見原審卷第101 頁反面）。
    惟依證人賴應山證稱：伊與黃家蓉沒什麼交情，伊原不知黃
    家蓉的姓名，因為伊與黃家蓉都沒有講話，直到檢察官在前
    案偵訊黃家蓉時，伊也在庭，才知道黃家蓉之姓名等語（見
    原審卷第100、101頁、第102頁反面）， 乃證人賴應山不惟
    與黃家蓉毫無交情，甚或沒有交談，而同車者既尚有被告、
    陳英傑等與賴應山關係親密之人，賴應山焉有將數量甚多、
    價值不菲之毒品交付給毫無交情之黃家蓉之理？且所證將扣
    案毒品交付給黃家蓉之情復為黃家蓉否認（見原審卷第103
    頁反面），亦與被告於前案偵查中所證之上情齟齬，是證人
    賴應山證述其將扣案毒品交給黃家蓉處理云云，顯屬附和被
    告之詞，不足採信。
  (四)證人黃家蓉雖於前案偵查中證稱扣案毒品為其所有遺留在查
    獲當時之車上，顏碧珠不知道云云（見前引偵字第29324號
    影卷第74頁），惟上開證述之內容與被告所自承之上情齟齬
    ，證人黃家蓉其後吐實坦承頂替被告，於原審審理時並證稱
    ：伊認識被告大約2、3年，被告並不知道伊真實姓名，都叫
    伊「妹仔」（台語），是被告出事隔天，要伊頂替時，伊才
    說出本名，伊男友陳英傑當時有積欠被告大約30或40萬元，
    因為當時覺得欠被告一個人情、也欠她錢，所以伊就同意頂
    替，伊或陳英傑96年11月19日並沒有向顏碧珠借車，是在96
    年12月4日前1或2個月陳英傑是有跟顏碧珠借過車子，大約
    借2、3個月左右，不過當時是借另外一部登記在賴應山名下
    的紅色T0Y0TA車，不是本件被查獲的車輛等語（見原審卷第
    106至108頁）。又觀諸被告於96年12月20日至臺灣基隆看守
    所接見賴應山之交談內容：「顏碧珠（下稱顏）：呀，那個
    喔，叫家蓉…就是那天她送你來勒戒後車是她們開走的。賴
    應山（下稱賴）：對呀，為何會讓她開走，為何會讓她開走
    。顏：我說什麼你聽不懂喔，我昨天去開庭啦。賴：嗯嗯。
    顏：現在都是家蓉啦，車子是她們開的，你叫我把車借給她
    們開……那天是她們車開還我……我那天開出去我怎麼知道
    她們車上放的……聽懂我意思嗎？賴：這樣我知道。……顏
    ：你就說那天……你也不要說是你的，你就說你那天都沒有
    了，是她們還有在吃，呀你車……我就叫她們去中和勒戒，
    呀去喝美沙冬，所以車借她們，之前是另一台車，她們弄丟
    了，沒車借她們，所以開我那台車去，這樣你聽懂了嗎？賴
    ：呀！顏：呀應該也會詢問你啦。賴：我就這樣說。顏：對
    呀，不是啦，不要說還她，你就說是她在吃，她自己在用的
    啦，你說你已經沒有，是她自己在吃，你說你已經沒有，是
    她自己在吃，你就說是……那天車是給她開走。賴：她什麼
    名字我不知道。顏：她姓黃，家庭的家，草字頭的蓉。賴：
    那個妹子喔？顏：對，那個妹子黃家蓉呀，就是她呀，就是
    她去的。……賴：妳跟他們說了？顏：對，都說好了，就是
    那天她送你來勒戒後你叫我車借她們，之前車就借她們，那
    天她們送你來勒戒後你就什麼事情都不知道了。你就說知道
    她有在吃這樣子。他（檢察官）要是問你，你大致上說知道
    她有在吃，你說來了後你就都沒有了，這樣就好了。你就可
    以……呀意思說你也不行。賴：對，我……就好了。顏：沒
    有，那時候我說是你啦，你會變成持有啦，這樣他說不好啦
    ，他叫我協調再找啦，我去跟他們協調，『李世華』（音譯
    ）跟我說，這樣他們兩個這會成立，你聽懂嗎？我說這樣太
    ……這樣不好，他們兩個就會成立，官司這條兩個都會成立
    ，這樣也不好，我就跟他們倆個說，那天他跟我說是他沒錯
    ，我跟他協調，他不行，他還有兩次，現在是叫妹妹（黃家
    蓉）。」等語，有檢察官勘驗接見錄音光碟，製成譯文在卷
    可憑（見前引偵字第29324號卷第123至125頁），證人賴應
    山及被告均肯認上開譯文之對話內容無誤（見原審卷第102
    頁、本院卷第37頁），足見被告確實有安排黃家蓉為其頂罪
    及與賴應山就本件持有毒品案件勾串說詞之情事，益徵證人
    黃家蓉於原審所證上情顯與事實相符，堪予採信，其於前案
    偵查時所為與前揭本院所採認證述不符之部分，無非係頂替
    被告而迴護被告之詞，要與事實不符，自難採信。另供述證
    據，每因陳述人之認知、記憶、表達能力不同，及誠實意願
    、利害關係等因素，而發生前後供述不一，或相互間有所歧
    異之情形。故審理事實之法院，對於供述證據之證明力判斷
    ，應斟酌其供述之全般意旨，綜合全卷證據資料，依經驗法
    則與論理法則，細加縷析釐清，探求真意，去瑕存真，以定
    取捨；如其基本事實所為之陳述於真實性無礙時，自非不得
    採為證明之資料。倘不為真意之縷析探求，徒以比對供述資
    料在形式上之差異，或任意予以切割，擷取片言，偏執一端
    ，遽認其供述矛盾不符，而就基本事實所為之陳述於真實性
    無礙部分，恝置不論，悉數摒棄，則其採證職權之行使，即
    難謂於法無違。查本件同案被告黃家蓉及證人陳英傑於前案
    審理中陳述（見97年度易字第2861號影卷第25頁反面、第
    106頁反面、第107頁），雖就黃家蓉為被告頂替之原因、被
    告係遊說何人頂替、被告遊說頂替時有無交待被告查獲情節
    以及賴應山有無在場等部分細節略有不一之陳述，但對於被
    告要求頂替之重要事實過程，則無歧異，又無證據證明有何
    不實，自具憑信性，且為證明犯罪事實存否所必要，自得採
    為證據。至於彼等對於當時之部分細節，因個人記憶力之強
    弱及因觀察力、表達能力之差異，再摻雜個人誠實意願、利
    害關係等因素，致於細節方面有不同之回憶描述，本與常情
    無違，洵無礙渠二人就上揭主要情節所為證述之可信度。被
    告之辯護人徒以證人黃家蓉於前案偵查中及黃家蓉毒品案件
    審理中之先後供述反覆，復與證人陳英傑就枝微未節之陳述
    ，相互間有所歧異，即認證人黃家蓉於原審所證上情不得執
    為不利於被告之認定云云，要無足取。
  (五)至證人江松杰於本院審理時固證稱：「（你為何會知道《本
    件被告被查獲毒品之事》？因為事情發生後陳英傑（綽號茶
    壺）他們到我家講的，顏碧珠把車子借給陳英傑開……至於
    借什麼車我不清楚。顏碧珠在不知情的情況下被查獲毒品，
    顏碧珠在交保後到我家，她說警察在她的外套口袋內搜到毒
    品，陳英傑承認毒品是他的，我沒有注意到底是什麼毒品」
    、「（你剛才提到顏碧珠交保後到你家，除了顏碧珠、陳英
    傑外，還有什麼人？）還有陳英傑的朋友黃家蓉。」、「（
    陳英傑承認毒品是他的，當天顏碧珠對陳英傑有什麼要求嗎
    ？）陳英傑說他會負責。」云云（見本院卷第97頁）。然依
    被告供稱：「就是我出事，東西到底是誰的，我不知道，我
    車子開走之後，陳英傑打電話給江松杰，問說不知道我人去
    哪裡了，他們急著找我。我們談話的內容是，江松杰說東西
    是陳英傑的，是他們還我車子的時候，東西沒有拿下車。」
    云云（見原審卷第112頁），據此，證人江松杰應比被告更
    早知悉車內毒品是陳英傑所有，並非直到被告與陳英傑等人
    到其住處商談時才知悉，乃證人江松杰上開證述與被告所供
    ，已有齟齬，俱難輕信。況果若證人江松杰所述陳英傑向被
    告承認扣案毒品是其所有，並表示會負責為真，則被告明知
    上情，為證明自身清白，自應向檢察官據實以告，何以會捏
    詞供稱係黃家蓉所有（見前引偵字第29324號影卷第67頁）
    ，並費心與賴應山勾串，顯違事理。可見證人江松杰上開證
    述乃屬迴護之詞，不足採信。
  (六)按刑法上之偽證罪，不以結果之發生為要件，一有偽證行為
    ，無論當事人是否因而受有利或不利之判決，均不影響其犯
    罪之成立。而該罪所謂於案情有重要關係之事項，則指該事
    項之有無，足以影響於裁判之結果者而言（最高法院71年台
    上字第8127號判決）。又偽證罪之構成，以於執行審判職務
    之公署或於檢察官偵查時對於案情有重要關係之事項，供前
    或供後具結，而為虛偽之陳述為要件，所謂虛偽之陳述，係
    指與案件之真正事實相悖，而足以陷偵查或審判於錯誤之危
    險者而言（69年台上字第2427號判決）。本件扣案之毒品由
    誰持有、本件車輛於被查獲前是否借給黃家蓉使用、黃家蓉
    究竟有無頂替等情節，均屬與判斷黃家蓉毒品案件案情有重
    要關係事項，而足以影響於裁判之認定結果之事項，是被告
    顯就案情重要關係之事項，經法院告以得拒絕證言，而同意
    作證卻為不實證述，並於供前具結，亦有審判筆錄及具結結
    文存卷可按（見前引易字第2861號影卷第57頁反面、第64頁
    反面），被告偽證之事實亦堪認定。
  (七)綜上，被告所辯各節無非卸責之詞，洵無可採，本件事證明
    確，被告犯行均堪認定，應依法論科。
二、論罪：
  (一)新舊法比較：按行為後法律有變更者，適用行為時之法律。
    但行為後之法律有利於行為人者，適用最有利於行為人之法
    律，刑法第2條第1項定有明文。又按毒品危害防制條例部分
    條文修正，業經總統於98年5月20日以華總一義字第0980012
    5141號令公布，被告行為後，毒品危害防制條例第11條已有
    變更。修正前毒品危害防制條例第11條第2項、第4項規定為
    ：「持有第二級毒品者，處二年以下有期徒刑、拘役或新臺
    幣三萬元以下罰金。」、「持有毒品達一定數量者，加重其
    刑至二分之一，其標準由行政院定之。」修正後毒品危害防
    制條例第11條第2項、第4項規定為：「持有第二級毒品者，
    處二年以下有期徒刑、拘役或新臺幣三萬元以下罰金。」、
    「持有第二級毒品純質淨重二十公克以上者，處六月年以上
    五年以下有期徒刑，得併科新臺幣七十萬元以下罰金。」被
    告持有之第二級毒品甲基安非他命驗前純質淨重約98.57 公
    克，合於毒品危害防制條例修正前加重二分之一之要件（詳
    如後述），最高法定刑為有期徒刑三年，比較新舊法，以修
    正前之毒品危害防制條例較有利於被告。
  (二)按修正前毒品危害防制條例第11條第4項規定持有毒品達一
    定數量者，加重其刑至2分之1，其標準由行政院定之。而行
    政院於93年1月7日訂定轉讓持有毒品加重其刑之數量標準，
    該標準第2條第1項第1款、第2款明定持有第一級毒品達淨重
    5 公克以上者、持有第二級毒品達淨重10公克以上者，加重
    其刑至2分之1。經查，本件被告所持有第二級毒品甲基安非
    他命合計驗前純質淨重約98.57 公克，已達上述持有加重之
    標準，自應依上開規定加重其刑。
  (三)核被告所為，係犯毒品危害防制條例第11條第1 項之持有第
    一級毒品罪及修正前同條例第2項、第4項之加重持有第二級
    毒品罪、刑法第168 條之偽證罪。公訴意旨認被告持有毒品
    所為，係犯毒品危害防制條例第4條第2項之販賣第二級毒品
    罪云云，主要係以證人黃家蓉證稱：聽到被告與人談電話，
    好像是要交易毒品，及查獲之扣案毒品為據。惟查，證人黃
    家蓉於原審審理時證稱：伊有說被告開車是要做毒品交易，
    是個人猜測之詞等語（見原審卷第107頁反面）， 且本案並
    無查獲購買毒品之對象及販賣毒品之相關證物，而持有毒品
    之原因本種種不一，或自己施用，或轉讓，或意圖販賣而持
    有，或單純持有，或販賣，自難僅以查獲毒品即推認被告有
    販賣毒品自明，是此部分起訴尚有未洽，惟因販賣毒品之行
    為與持有毒品之行為，其間有吸收犯之實質上一罪關係，如
    被告所為僅屬持有毒品之行為，而非販賣毒品之行為，此乃
    犯罪事實之減縮，本院仍應就其持有毒品之犯行予以審究，
    被訴販賣第二級毒品部分不另為無罪之諭知。被告同時持有
    第一級毒品海洛因、第二級毒品甲基安非他命之行為，為想
    像競合犯，應從一重持有第一級毒品罪處斷。被告所犯上開
    持有第一級毒品罪及偽證罪，犯意各別，行為互殊，應分論
    併罰。
三、撤銷原判決關於持有第一級毒品部分及科刑理由：
    原判決就此部分據以論罪科刑，固非無見。惟查：(一)原判決
    於理由已引用被告於前案偵查中供述扣案毒品係賴應山在去
    勒戒時，交給被告持有等情，核與證人賴應山證述扣案毒品
    係其所有相符，作為不利被告之認定（見原判決第6頁第7行
    至14行），事實欄卻記載被告於不詳時間、以不詳方法取得
    扣案毒品（見原判決第1頁末起數第4行），所認定之事實，
    與其所採用之證據不相適合，已有判決理由矛盾之違誤。(二)
    扣案之甲基安非他命4 包，據鑑定機關即內政部警政署刑事
    警察局鑑定結果，驗前總毛重142.12公克，包裝袋總重約
    3.28公克，取0.12公克鑑定用罄，故驗餘淨重為138.72公克
    （142. 12-3.28-0.12＝138.72公克）， 經核與警方初步秤
    重驗前總毛重133.56公克、總淨重130.12公克，有所出入，
    本院以毒品鑑定係由係由專門職司之專業人員，憑鑑定人員
    之專門智識、經驗及精密儀器判認毒品重量及所含成分，相
    較於此，警方難期如鑑定人員專業，所使用儀器亦不若鑑定
    機關精密，是認扣案之甲基安非他命驗前、驗餘重量應以鑑
    定機關所判認為據，原審係以警方判認之重量而為沒收之諭
    知，亦有未當。被告上訴意旨否認上開犯罪，雖無理由，惟
    原判決此部分既有可議，關於持有第一級毒品暨定其應執行
    部分即屬無可維持，應予撤銷改判。爰審酌持有毒品之數量
    龐大，倘流毒他人，對社會治安影響甚鉅，且被告犯後不僅
    無悔過之具體表現，更變本加厲，找尋黃家蓉頂替，妨礙司
    法權之行使，耗費司法資源及社會成本非輕，兼衡其品行、
    智識程度及生活情況等一切情狀，量處有期徒刑2 年。扣案
    上開毒品海洛因1包（淨重3.52公克）、甲基安非他命4包（
    驗餘總淨重138.72公克），為查獲之毒品，而扣案上開用以
    包裝毒品之包裝袋計5 只，乃分裝攜帶毒品之用，因已與包
    裝其內之毒品無法分離，均應依毒品危害防制條例第18條第
    1 項前段規定一併沒收銷燬之；另查獲當時之其他扣案物品
    ，與本案無關，自不予沒收之。
四、維持原判決關於被告偽證部分理由：
    原判決就被告所犯偽證部分，認被告此部分罪證明確，因而
    適用刑法第168條，刑法施行法第1條之1 等規定，並考量被
    告偽證之犯行影響國家司法權之行使，所生之損害，及其素
    行、犯罪之動機、目的、手段、生活狀況等一切情狀，量處
    有期徒刑10月。其認事用法，核無不合，量刑亦屬允當。被
    告上訴仍執陳詞，否認此部分犯罪，為無理由，應予駁回。
五、定執行刑：
    又被告所犯持有第一級毒品罪、偽證罪等二罪，為數罪，已
    如前述，即應依刑法第51條第5 款之規定，就本判決撤銷改
    判部分即其所犯上述持有第一級毒品罪所處之刑，及與駁回
    上訴部分即偽證罪所處之刑，定其應執行有期徒刑2年8月。
據上論斷，應依刑事訴訟法第369條第1項前段、第368條、第364
條、第299條第1項前段，毒品危害防制條例第11條第1項、第18
條第1 項前段，修正前毒品危害防制條例第11條第2項、第4項，
刑法第11條、第55條前段、第51條第5款，判決如主文。
本案經檢察官黃和村到庭執行職務。
中    華    民    國   100    年    4     月    26    日
                  刑事第六庭審判長法  官  邱同印
                                  法  官  郭豫珍
                                  法  官  何信慶
以上正本證明與原本無異。
持有第一級毒品部分，被告不得上訴，檢察官如不服本判決，應
於收受送達後10日內向本院提出上訴書狀，其未敘述上訴之理由
者並得於提起上訴後10日內向本院補提理由書（均須按他造當事
人之人數附繕本）「切勿逕送上級法院」。
偽證部分如不服本判決，應於收受送達後10日內向本院提出上訴
書狀，其未敘述上訴之理由者並得於提起上訴後10日內向本院補
提理由書（均須按他造當事人之人數附繕本）「切勿逕送上級法
院」。
                                   書記官  王泰元
中    華    民    國   100    年    4     月    29    日
附錄：本案論罪科刑法條全文
毒品危害防制條例第11條
持有第一級毒品者，處3年以下有期徒刑、拘役或新臺幣5萬元以
下罰金。
持有第二級毒品者，處2年以下有期徒刑、拘役或新臺幣3萬元以
下罰金。
持有第一級毒品純質淨重十公克以上者，處1年以上7年以下有期
徒刑，得併科新臺幣1百萬元以下罰金。
持有第二級毒品純質淨重二十公克以上者，處6月以上5年以下有
期徒刑，得併科新臺幣70萬元以下罰金。
持有第三級毒品純質淨重二十公克以上者，處3 年以下有期徒刑
，得併科新臺幣30萬元以下罰金。
持有第四級毒品純質淨重二十公克以上者，處1 年以下有期徒刑
，得併科新臺幣10萬元以下罰金。
持有專供製造或施用第一級、第二級毒品之器具者，處1 年以下
有期徒刑、拘役或新臺幣1萬元以下罰金。
修正前毒品危害防制條例第11條
持有第一級毒品者，處3年以下有期徒刑、拘役或新臺幣5萬元以
下罰金。
持有第二級毒品者，處2年以下有期徒刑、拘役或新臺幣3萬元以
下罰金。
持有專供製造或施用第一級、第二級毒品之器具者，處1 年以下
有期徒刑、拘役或新臺幣1 萬元以下罰金。
持有毒品達一定數量者，加重其刑至二分之一，其標準由行政院
定之。